【裁判字號】    96,訴,1705
【裁判日期】    970509
【裁判案由】    塗銷土地所有權移轉登記
【裁判全文】
臺灣桃園地方法院民事判決              96年度訴字第1705號
原      告  丙○○
            辛○○
            丁○○
            乙○○
            壬○○○
            甲○○
                        號
            己○○
共      同
訴訟代理人  謝清昕律師
複  代理人  劉育志律師
被      告  戊○○○
訴訟代理人  黃炳飛律師
上列當事人間請求塗銷所有權移轉登記事件，本院於民國97年4
月10日言詞辯論終結，判決如下：
    主  文
原告之訴駁回。
訴訟費用由原告負擔。
    事  實
甲、原告方面：
一、聲明：
  (一)被告應將坐落桃園縣觀音鄉○○段大潭小段81地號、面積：
    438 平方公尺，權利範圍全部之土地，登記日期：民國93年
    3 月23日，登記原因：贈與，予以塗銷。
  (二)被告應將上開地號土地移轉登記於原告名下。
二、陳述：
  (一)緣關於公同共有物之處分及其他權利行使，除公同共有關係
    所由規定之法律或契約另有規定外，固應得公同共有人全體
    之同意。惟公同共有物事實上無法得該為處分行為之公同共
    有人之同意，以請求救濟時，亦得由處分行為人以外之公同
    最高法院85年度台上字第161 號、37年度上字第6939號判例
    參照）。
  (二)按原告丙○○等7 人及訴外人庚○○為黃阿壁（已死亡）之
    配偶及子女，且無拋棄繼承之表示，為黃阿壁之合法繼承人
    。被告於90年間遷入黃阿壁之住所共同生活，詎被告利用黃
    阿壁於93年間年事已高，溝通極為困難且對一般事務無法理
    解，不能處理自己事務之際，藉故黃阿壁需辦理保險或銀行
    業務之需要等事宜，而保管黃阿壁之印章及身分證件，逕自
    持黃阿壁之印章以無償贈與之方式，將桃園縣觀音鄉○○段
    大潭小段81地號（下稱系爭土地）土地辦理移轉登記為被告
    所有。惟依據黃阿壁於意識能力尚為清楚時所交辦之事項，
    及繼承人全體為繼承事項所召開之家庭會議，均無從查知被
    繼承人黃阿壁有將名下財產贈與予被告之意思，被告持黃阿
    壁之印章就系爭土地辦理贈與移轉登記之事項，且據上開書
    證可認定黃阿壁對系爭土地無贈與移轉之意思。
  (三)按物權之移轉，非由有處分權之當事人為意思表示，不能發
    生物權移轉之效力，若僅保管他人所有物，未經所有權人授
    以處分之權限，而有擅行代理表示處分該物之意思者，即為
    無權代理，設未經本人追認，該無權代理之行為，對於本人
    不能發生效力（最高法院17年度上字第123 號判例參照）。
    被繼承人黃阿壁已亡故，無法知悉其具有承認被告所為贈與
    移轉之意思，且已無法經本人承認及追認為合法有效之贈與
    行為表示，繼承人即原告等人亦明確拒絕承認，則被告與黃
    阿壁就系爭土地所移轉者應屬無效，惟黃阿壁已亡故，則被
    告應將系爭土地移轉予黃阿壁之繼承人即原告等人。
  (四)被告係以詐術取得黃阿壁之身分證件及印鑑章，並進而以無
    權代理之方式就系爭土地為贈與行為，即被告未取得黃阿壁
    同意所為之贈與行為，其法律效果為效力未定。惟原告為黃
    阿壁之繼承人，繼承黃阿壁之權利義務，又依全體繼承人未
    為分割遺產前，各繼承人對遺產之全部仍為公同共有，對被
    告無權代理所為贈與行為，原告對此表示不予同意，則被告
    所為贈與行為係自始無效之法律行為，而系爭土地之真正所
    有權人應屬原告7 人，爰依民法第767 條規定請求判決如訴
    之聲明第1 項所示。
  (五)退步言之，被告之行為亦該當於民法第184 條後段規定：被
    告以無權代理所為贈與行為，系爭土地原為黃阿壁所有之財
    產，於93年遭被告辦理贈與移轉而侵奪，原告於94年間黃阿
    壁亡故後始查知，則系爭土地應為全體繼承人所共同繼承，
    被告以前開方式辦理贈與予自己之行為核已該當背於善良風
    俗之方法為之，雖被告係趁93年間黃阿壁尚未亡歿前所辦理
    ，系爭土地當時僅為全體繼承人之期待利益，被告應就其侵
    權行為而造成原告7 人之損害負賠償責任，依民法第216 條
    規定應回復他方損害發生前之原狀，爰請求判決如訴之聲明
    所示。
  (六)據被告於96年12月18日所提出之答辯理由「於同日將系爭土
    地以贈與為原因移轉予被告（原本黃阿壁係要贈與被告之夫
    庚○○，惟當時庚○○與公賣局有債務糾紛，不便登記，所
    以指定被告為登記名義人）凡此均足證明黃阿壁將系爭土地
    贈與被告，原本就在其計畫中…云云等語。」，準此，被告
    坦承其並無合法之受理贈與權源，亦即黃阿壁自始未有將系
    爭土地移轉贈與被告之意思。退萬步言，黃阿壁縱有贈與土
    地予庚○○之意思，惟土地之登記名義人與黃阿壁欲贈予系
    爭土地之相對人不相符合，核與民法第87條表意人與相對人
    通謀而為虛偽意思表示者，其意思表示無效之規定相符。且
    庚○○指定被告為登記名義人，係因庚○○與公賣局有債務
    糾紛，不便登記，是為規避強制執行，有違善良風俗，應該
    無效。又被告表示前開之事實，按民法第279 條之規定，被
    告已先行為自認者，原告無庸舉證，當事人於訴訟上之自認
    ，於辯論主義所行範圍內拘束當事人及法院之效力，法院應
    認其自認之事實為真，以之為裁判之基礎。
三、證據：提出繼承系統表1 件、土地登記簿謄本1 件、交辦事
    項1 件、家庭會議紀錄2 件為證，並聲請向桃園縣觀音地政
    事務所調閱系爭土地辦理贈與登記申請資料。
乙、被告方面：被告經合法通知，未於最後言詞辯論期日到場，
    惟據其先前到場及所提出書狀之聲明及陳述略以：
一、聲明：原告之訴駁回。
二、陳述：
  (一)按土地法第43條明定依本法所為登記有絕對效力。查系爭土
    地係原所有權人黃阿壁於93年2 月20日贈與予被告，並於93
    年3 月23日完成移轉登記，系爭土地為被告所有。系爭土地
    非黃阿壁之遺產，原告非系爭土地之所有權人。
  (二)否認在93年間有保管黃阿壁印章及國民身分證件。
  (三)由原告所提原證三「交辦事項」第四、五點明白表示「我與
    妳們母親名下之房地產，在政府土地增值稅減半徵收兩年的
    政策及配合農地移轉放寬之法令，開始委託專業代書辦理移
    轉登記為公司所有。」、「有關妳們祖父、曾祖父所留下的
    財產部分由你們兄弟3 人協商，作適當合理之處理。」，可
    知黃阿壁於91年間即規劃逐漸將其所有土地在土地增值稅減
    半期間移轉予三位兒子。政府於91年1 月30日公布土地增值
    稅減半徵收，黃阿壁即委託專業代書於92年3 月16日以贈與
    為原因先將觀音鄉○○段小飯壢小段519 地號土地移轉予辛○○、丁○○、庚○○3 人所有應有部分各1 ／3 ，另於93
    年3 月23日將觀音鄉○○段大潭小段55-4地號、同段66地號
    土地2 筆以贈與為原因移轉予原告辛○○，於同日將系爭土
    地以贈與為原因移轉登記予被告（原本黃阿壁係要贈與被告
    之夫庚○○，惟當時庚○○與公賣局有債務糾紛，不便登記
    ，所以指定被告為登記名義人），足證黃阿壁將系爭土地贈
    與被告，原本就在其規畫中。
  (四)系爭土地於93年2 月20日黃阿壁贈與被告時，黃阿壁係處分
    權人，被告係受贈人，而非處分人。
三、證據：無。
    理  由
甲、程序部分：
一、按當事人是否適格，應依原告起訴時所主張之事實定之，而
    非依審判之結果定之。又公同共有物權利之行使，固應得公
    同共有人全體之同意，但事實上無法得全體公同共有人同意
    時（如他公同共有人所在不明，或為對造當事人），如有對
    第三人起訴之必要，為公同共有人全體之利益計，僅由事實
    上無法得其同意之公同共有人以外之其他公同共有人起訴，
    要不能謂其當事人之適格有欠缺（最高法院95年度台上字第
    1834號判決要旨參照）。查原告主張原告及被告之配偶庚○○為黃阿壁之繼承人，為系爭土地之公同共有權利人，依民
    法第767 條規定請求被告塗銷系爭土地之贈與登記並移轉登
    記予原告，則應得共有人全體之同意行使公同共有物之權利
    ，惟黃阿壁之繼承人之一庚○○與被告為夫妻關係，誼屬至
    親，則庚○○不予同意或不願同為原告，依上開說明，應無
    當事人不適格之問題，核先敘明。
二、被告經合法通知，未於最後言詞辯論期日到場，核無民事訴
    訟法第386 條所列各款情事，爰依原告之聲請，由其一造辯
    論而為判決。
乙、實體部分：
壹、兩造不爭執之事實：
一、坐落桃園縣觀音鄉○○段大潭小段81地號土地（系爭土地）
    原為原告之被繼承人黃阿壁所有，於93年3 月23日以贈與為
    原因，移轉登記與被告所有，有土地登記簿謄本、辦理移轉
    登記申請資料在卷可憑（見本院卷第10、34-51 頁）。
二、黃阿壁於94年12月4 日死亡，原告7 人及被告之配偶庚○○
    為黃阿壁之繼承人，有繼承系統表及戶籍謄本在卷可稽（見
    本院卷第9 、61-68 頁）。
貳、兩造之爭點：
一、系爭土地於93年3 月23日以贈與為原因登記為被告所有，是
    否為被告之無權代理行為？被告有無侵權行為？原告主張依
    民法第767 條、第184 條、第216 條規定請求被告將系爭土
    地以贈與為原因之移轉登記塗銷，及將系爭土地移轉登記予
    原告所有，有無理由？
二、黃阿壁就系爭土地以贈與為原因移轉登記與被告所有之行為
    ，是否為通謀虛偽意思表示或違背善良風俗而無效？
參、本院判斷：
一、按當事人主張有利於己之事實者，就其事實有舉證之責任。
    民事訴訟法第277 條定有明文。次按當事人於其利己事實之
    主張，除事實於法院已顯著，或為其職權上已認知者外，應
    負立證之責；又民事訴訟如係由原告主張權利者，應先由原
    告負舉證之責，若原告先不能舉證，以證實自己主張之事實
    為真實，則被告就其抗辯事實即令不能舉證，或其所舉證據
    尚有疵累，亦應駁回原告之請求（最高法院17年上字第917
    號、18年上字第1685號判例參照）。本件系爭土地原為黃阿
    壁所有，黃阿壁於93年3 月23日將系爭土地以贈與為原因移
    轉登記予被告所有，有土地登記申請書等資料在卷可稽。原
    告主張係被告以詐術取得原告之印鑑章、身分證件辦理移轉
    登記，及系爭土地移轉行為為通謀虛偽意思表示並有違善良
    風俗等無效原因，自應由原告就其主張之事實負舉證責任。
二、系爭土地於93年3 月23日以贈與為原因登記為被告所有，係
    由土地代書癸○○代理辦理移轉登記事宜，原告主張被告擅
    自持黃阿壁之印鑑章及身分證件無權代理辦理系爭土地之移
    轉登記，尚屬無據：
  (一)查政府於91年1 月30日公布土地增值稅減半徵收，原告之被
    繼承人黃阿壁為節稅，即委託專業代書於92年3 月16日以贈
    與為原因將觀音鄉○○段小飯壢小段519 地號土地移轉予其
    子辛○○、丁○○、庚○○3 人所有應有部分各1 ／3 ，並
    於93年3 月23日將觀音鄉○○段大潭小段55-4地號、同段66
    地號土地2 筆以贈與為原因移轉登記予原告辛○○之事實，
    為兩造所不爭執。而系爭土地於93年3 月23日以贈與為原因
    移轉登記與被告所有，係與上開贈與辛○○之觀音鄉○○段
    大潭小段55-4地號、66地號土地同時委由代書癸○○辦理移
    轉登記事宜，且辦理移轉登記所需黃阿壁之印鑑證明係由黃
    阿壁親自簽名並蓋印鑑章出具委任書委由原告辛○○代理向
    桃園縣觀音鄉戶政事務所申請等事實，有土地登記申請資料
    、贈與稅免稅證明書及桃園縣觀音鄉戶政事務所97年3 月27
    日桃觀戶字第0970001331號函檢附之印鑑證明申請書暨委任
    書在卷可稽（見本院卷第33-51 、111-113 頁）。由上開印
    鑑證明係由黃阿壁親自簽名並蓋用印鑑章出具委任書委任原
    告辛○○代理申請之情，足見被告並未保管黃阿壁之印鑑章
    或身分證件，且參原告所提出黃阿壁「心願及交辦事項」所
    載內容及黃阿壁陸續將其財產為贈與處分及系爭土地係與贈
    與辛○○之觀音鄉○○段大潭小段55-4地號、66地號土地同
    時委由代書癸○○辦理移轉登記等情觀之，黃阿壁確有為節
    稅贈與系爭土地之真意，且癸○○係受黃阿壁之委託辦理系
    爭土地之移轉登記事宜，可堪認定。原告主張被告以詐術取
    得保管黃阿壁之身分證件及印鑑章，並擅自持黃阿壁之印鑑
    證明及身分證件辦理移轉登記云云，未舉證以實其說，已屬
    無據且與上開事實不符。
  (二)再系爭土地係黃阿壁為節稅目的而以贈與為原因委由癸○○
    辦理移轉登記，處分人為黃阿壁，被告為受贈人，並無證據
    證明被告為代理行為，原告主張系爭土地移轉登記予被告係
    被告之無權代理行為，原告拒絕承認，該移轉行為應屬無效
    ，及被告有民法第184 條第1 項後段以背於善良風俗加損害
    他人之侵權行為云云，均屬無據。原告據此依民法第767 條
    、第184 條第1 項後段、第216 條規定請求被告塗銷登記，
    及將土地移轉登記予原告所有，應無理由。
三、原告主張黃阿壁就系爭土地以贈與為原因移轉登記與被告之
    行為，為通謀虛偽意思表示，並有違反善良風俗，應屬無效
    一節，查：
  (一)按法律行為，有背於公共秩序或善良風俗者，無效。民法第
    72條定有明文。又民法第72條所謂法律行為有背於公共秩序
    或善良風俗者無效，乃指法律行為本身違反國家社會一般利
    益及道德觀念而言（最高法院69年台上字第2603號判例要旨
    參照）。再民法第72條規定法律行為有背於公共秩序或善良
    風俗者無效，係指法律行為之標的而言。至法律行為之緣由
    或動機，若未表現於外而成為標的之一部者，縱該緣由或動
    機有背於公共秩序或善良風俗，與法律行為之效力，尚不生
    影響（最高法院79年度台上字第1712號裁判要旨參照）。次
    按民法第87條第1 項所謂通謀虛偽意思表示，係指表意人與
    相對人雙方故意為不符真意之表示而言，若僅一方無慾為其
    意思表示所拘束之意而表示與真意不符之意思者，即難指為
    通謀而為虛偽意思表示（最高法院50年台上字第421 號判例
    要旨參照）。
  (二)本件被告抗辯系爭土地原本黃阿壁係要贈與被告之夫庚○○
    ，因當時庚○○與公賣局有債務糾紛，不便登記，所以指定
    被告為登記名義人等語，原告據此主張系爭土地贈與登記名
    義人與黃阿壁欲贈與之相對人不符，為通謀虛偽意思表示，
    並有違反善良風俗，應屬無效云云。惟查，黃阿壁為節稅目
    的，預先將其財產以贈與為原因移轉登記予其子或指定名義
    人，與國家社會一般利益無關，亦與一般道德觀念無涉，且
    縱黃阿壁原欲贈與被告之夫庚○○，然庚○○當時與公賣局
    之債務糾紛，亦非黃阿壁贈與法律行為之標的，尚不生是否
    違背公序良俗問題。又縱被告之夫庚○○當時與公賣局有債
    務糾紛，不便登記，而指定被告為登記名義人，惟此與債務
    人為規避債權人對其所有不動產為強制執行，而與第三人通
    謀訂立虛偽之買賣契約，將該不動產所有權移轉登記於該第
    三人之情形有間，尚難認與善良風俗有背。再黃阿壁為節稅
    目的預將財產為贈與處分，黃阿壁有贈與真意，已如前述，
    而黃阿壁將系爭土地移轉登記予庚○○指定之被告名義所有
    ，被告堪認屬民法第269 條規定之利益契約之第三人，自有
    受理贈與之合法權源，自非通謀虛偽意思表示之可言。原告
    僅以被告抗辯因被告之夫庚○○與公賣局有債務糾紛，不便
    登記，所以指定被告為登記名義人等語，遽謂黃阿壁將系爭
    土地移轉登記予被告名義，係通謀虛偽意思表示且違反善良
    風俗應屬無效云云，無可採取。
四、綜上所述，原告就其主張之事實不能舉證證明為真實，則黃
    阿壁將系爭土地移轉登記予被告名義所有，屬黃阿壁之有權
    合法處分行為，應屬有效。系爭土地已移轉登記予被告所有
    ，非屬黃阿壁之遺產，原告無從為繼承取得系爭土地，原告
    顯非系爭土地之權利人，原告主張依民法第767 條、第184
    條、第216 條規定請求被告塗銷登記，及將系爭土地移轉登
    記予原告所有，為無理由，應予駁回。
肆、本件判決基礎已臻明確，兩造其餘攻擊防禦方法及舉證，核
    與判決結果無影響，爰不再一一論列，併予敘明。
伍、據上論結：依民事訴訟法第385 條第1 項前段、第78條判決
    如主文。
中    華    民    國    97    年    5     月    9     日
                  民事第二庭法  官  蔡寶樺
以上正本係照原本作成
如對本判決上訴，須於判決送達後20日內向本院提出上訴狀
中    華    民    國    97    年    5     月    9     日
                            書記官  李宛儒


司法院資訊處製作；財團法人民間司法改革基金會備份。
